【裁判字號】    94,重上,509
【裁判日期】    950111
【裁判案由】    損害賠償
【裁判全文】
臺灣高等法院民事判決                 94年度重上字第509號
上  訴  人  乙○○○○○○○○○○○○
法定代理人  甲○○○
訴訟代理人  邱六郎律師
被  上訴人  庚○○
            丙○○
            戊○○
            己○○
            丁○○
共      同
訴訟代理人  蔡正廷律師
複  代理人  汪曉君律師
上列當事人間請求損害賠償事件，上訴人對於中華民國94年 8月
10日臺灣士林地方法院94年度重訴字第56號第一審判決提起上訴
，經本院於94年12月28日言詞辯論終結，判決如下：
    主      文
上訴駁回。
第二審訴訟費用由上訴人負擔。
    事實及理由
一、本件上訴人起訴主張：日蓮正宗法華本門行學堂（以下簡稱
    「行學堂」）於民國78年4月28日成立，並於78年5月23日向
    行政院新聞局登記成立「法華本門寺雜誌社」，81年11月 6
    日變更為「行學堂雜誌社」。嗣於85年11月 8日，「行學堂
    」理監事會議決議購買坐落於淡水鎮○○段 323地號土地暨
    其上建物門牌號碼台北縣淡水鎮○○○路8之6號 5樓之房屋
    （以下簡稱系爭房屋），作為「行學堂」固定研修及法會之
    場所，乃接受信眾捐獻供養金，迄85年12月底收到捐款新台
    幣（以下同）850萬元左右，而於85年12月31日以1,030萬元
    之價格購入系爭房屋，並約定將成立「法華本門文教基金會
    」，於基金會未經主管機關核准前，暫信託登記於被上訴人
    庚○○名下，俟基金會成立後即將系爭房屋移轉登記予基金
    會，被上訴人庚○○並於86年1月6日與行學堂之理事丁○○
    簽立協議書。詎被上訴人庚○○違背信託意旨，將系爭房屋
    登記為被上訴人 5人公同共有，並為訴外人世華聯合商業銀
    行股份有限公司（以下簡稱世華銀行 ）設定最高限額300萬
    元抵押權登記，借款250萬元，嗣「行學堂」於91年8月30日
    以上訴人乙○○○○○○○○○○○○（以下簡稱「行學會
    」）之名義正式取得人民團體立案證書，被上訴人本應依前
    揭信託意旨將系爭房屋移轉登記予上訴人，被上訴人竟拒不
    履行，更有甚者，其行文訴外人世華銀行阻止上訴人繳交貸
    款，而主動要求訴外人世華銀行拍賣系爭房屋，以致系爭房
    屋經本院92年度執字第18232號強制執行事件於93年6月間為
    第三人以5,301,000元拍定 。系爭房屋坐落於淡水捷運站附
    近大馬路旁，雖購入至今已有數年折舊，惟交通方便，目前
    價格至少在850萬元以上，則上訴人所受損害至少850萬元。
    爰依民法第184條第1項、第185條第1項，訴請被上訴人連帶
    賠償前揭金額及法定遲延利息等語。並聲明：(一)被上訴人應
    連帶給付上訴人850萬元 ，及自起訴狀繕本送達翌日起至清
    償日止，按週年利率5%計算之利息。(二)上訴人願供擔保請准
    宣告假執行。
二、被上訴人則以：被上訴人等人原為研討日蓮正宗法華經典，
    而由志同道合共修之信眾集合為「行學堂」，準備將來成立
    「財團法人法華本門文教基金會」，在籌設成立基金會之前
    ，為求有共修處所，乃由信眾自由捐款購買系爭房屋作為道
    場，並將系爭房屋信託登記為被上訴人 5人之名義，俟將來
    基金會成立後，即將系爭房屋移轉登記予基金會名下。惟因
    信徒間日益疏離意見分歧，供養金日漸短絀，無法募集足以
    成立基金會之資金，被上訴人亦無法將系爭房屋辦理移轉登
    記。嗣89年 5月28日，訴外人即當時「行學堂」日籍住持細
    川基道和尚召開信徒大會，會中有信徒提議解散「行學堂」
    ，經當場表決結果過半數信眾同意解散，理事會並於89 年6
    月 4日決議將來處分系爭房屋後，所得款項扣除解散後支出
    ，依原出資捐助建寺基金之比例返還予各信眾及出資捐助者
    ，被上訴人旋向理事會表明，將系爭房屋全權交予理事會處
    理，並依信託意旨辦理。上訴人法定代理人甲○○○等人於
    91年 8月30日另行成立「行學會」之社團法人，核與之前「
    行學堂」僅係志同道合共修信眾之集合，二者間無任何關係
    ，上訴人與被上訴人間並無信託關係，更無請求被上訴人將
    系爭房屋移轉登記予上訴人之理。「行學堂」解散後，因訴
    外人細川基道仍占有系爭房屋拒不交還，致系爭房屋無法出
    售，而「行學堂」解散後已無經費可支付貸款，致遭訴外人
    世華銀行聲請拍賣，被上訴人等人於領得分配款後，已初步
    整理完畢捐款明細，惟因訴外人細川基道拒不辦理移交，致
    捐款人連絡住址難以取得，迨相關住址取得確認出資金額無
    誤後，被上訴人等人當依理事會決議依出資比例返還款項予
    各出資人，被上訴人並無侵權行為可言，上訴人法定代理人
    甲○○○等人前對被上訴人提起侵占、背信等刑事告訴，業
    經台灣士林地方法院檢察署檢察官以89年度偵字第6117號處
    分不起訴確定，茲上訴人再提起本訴，實屬濫用司法資源等
    語，資為抗辯。並聲明：(一)上訴人之訴及假執行之聲請均駁
    回。(二)如受不利判決，願供擔保請准宣告免為假執行。
三、原審判決駁回上訴人本件請求，上訴人聲明不服，求為廢棄
    原判決，並判決如起訴之聲明所示；被上訴人則求為駁回上
    訴。
四、兩造不爭執之事實：
(一)、「行學堂」於85年12月31日成立，該堂理監事會議決議購
      買系爭房屋作為「行學堂」固定研修及法會之場所，乃接
      受信眾捐獻供養金約850萬元左右 ，而於85年12月31日以
      1,030萬元之價格購入系爭房屋。
(二)、被上訴人庚○○與行學堂之理事丁○○於86年1月6日簽立
      協議書，約定系爭房屋於「法華本門文教基金會」完成登
      記後，應移轉登記於該基金會名下。
(三)、系爭房屋於86年5月5日更名登記為被上訴人 5人公同共有
      。
(四)、被上訴人5人於86年5月15日以系爭房屋為擔保，為訴外人
      世華銀行設定300萬元之本金最高限額抵押權，貸得250萬
      元。
(五)、上訴人「行學會」於91年8月30日成立。
(六)、系爭房屋經原法院92年度執字第 18232號強制執行，於93
      年6 月間經訴外人李惠民、胡經芳以5,301,000元拍定。
五、上訴人主張嗣後「行學堂」於91年 8月30日以「行學會」之
    名義正式取得人民團體立案證書，被上訴人本應依前揭信託
    意旨將系爭房屋移轉登記予上訴人，被上訴人竟拒不履行，
    且行文訴外人世華銀行阻止上訴人繳交貸款，致系爭房屋經
    強制執行事件於93年6月間為第三人以5,301,000元拍定，上
    訴人所受損害至少850萬元云云 ，被上訴人則以前詞置辯，
    則本件兩造爭執要旨厥為：(一)「行學堂」與上訴人「行學
    會」法人格是否同一？(二)兩造間有無信託契約？茲分述如
    下：
(一)、「行學堂」與上訴人「行學會」法人格是否同一？
      按「當事人主張有利於己之事實者，就其事實有舉證之責
      任。」民事訴訟法第 277條前段定有明文。復按，「法人
      非依本法或其他法律之規定，不得成立。」「法人非經向
      主管機關登記，不得成立。」民法第25條、第30條定有明
      文。又民事訴訟法第40條第 3項固規定「非法人之團體，
      設有代表人或管理人者，有當事人能力」，並可據此規定
      ，認非法人團體於民事訴訟得為確定私權請求之人或為其
      相對人。惟此乃程序法對非法人團體認其有形式上之當事
      人能力，尚不能因之而謂非法人團體有實體上之權利能力
      （最高法院67年台上字第 865號判例參照，同院68年台抗
      字第82號判例亦同此意旨）。經查：(1)「行學堂」於78年
      間由信眾集合成立，未經辦理法人登記，嗣於80年間制定
      「台灣日蓮正宗法華本門寺章程草案」，並設立「法華本
      門文教基金會籌備處」，欲成立「法華本門文教基金會」
      ，惟迄未向主管機關為該基金會登記之事實，有行學堂建
      寺基金明細表（原審卷第11頁）、台灣日蓮正宗法華本門
      寺章程草案（原審卷第24頁）等影本在卷可稽，並為兩造
      所不爭執，揆諸前揭法條規定，「行學堂」及「法華本門
      文教基金會籌備處」充其量僅能認為係多數信眾集資購置
      財產所組成，以研修日蓮正宗法華經典，成立法華本門文
      教基金會為主要目的之非法人團體，在實體上並無權利能
      力，且無法人格，而無以其名義為法律行為之餘地。(2)上
      訴人雖主張「行學會」即「行學堂」云云，惟查，上訴人
      「行學會」於91年 8月30日成立，並取得內政部台內社字
      第0910038735號全國性及區級人民團體立案證書，有上開
      證書在卷可參（原審卷第19頁），為具有權利能力之社團
      法人，自組織、名稱等形式觀之，難認此具有法人格之「
      行學會」與不具法人格之「行學堂」有何人格同一可言，
      亦難認具有社團法人性質之「行學會」與以成立財團法人
      「法華本門文教基金會」為目的之「法華本門文教基金會
      籌備處」為同一。又證人陳朝棟雖於原審94年6月8日言詞
      辯論期日到庭證稱：「本來上訴人是請我辦理登記為行學
      堂，我有申請但內政部說不行，後來經上訴人討論後，將
      行學堂改為行學會」等語（原審卷第 115頁）、證人細川
      基道則於原審94年 7月27日言詞辯論期日到庭證稱：「問
      ：89年當時行學堂信徒有幾人？）因為當時沒有申請人民
      團體，故確實人數無法確定，供養及獻金人數總共 250多
      人，故再加上家屬應該會更多」、「（問：行學會是何時
      成立的？成立過程為何？）很多信徒供養很多錢，所以需
      要登記人民團體來運作，91年8月31日成立行學會」、「
      （89年 5月28日解散後，信徒之前所捐的錢如何處理？）
      是行學堂權益促進委員會在處理，這是反對解散的信徒組
      織起來的委員會」、「（問：89年 5月28日之後有多少人
      在行學堂組織促進委員會？大概60幾人」、「（問：現在
      行學會有多少會員？）內政部登記是100人 」、「（問：
      被上訴人 5人離開行學堂後，有無拿走其他基金？）會計
      資料都被拿走，連銀行帳戶、印章都拿走」、「（問：行
      學堂權益促進委員會管的錢是如何來的？）都是留下來的
      信徒後來捐出的供養金，加上細川基道回日本向兄弟借的
      錢」、「（問：行學堂與行學會是何關係？）當然是一致
      的，因為78年成立後，就一直要申請人民團體，是內政部
      規定才改用行學會，所以行學堂的財產應該由行學會承受
      」等語（原審卷第137頁至第140頁），惟上開證人之證言
      縱或屬實，僅能證明「行學堂」信徒大會於89年 5月28日
      決議解散後，其中一部分信眾成立「行學堂權益促進委員
      會」，嗣後欲以「行學堂」之名義登記成立人民團體遭拒
      ，改用上訴人「行學會」之名稱，而縱使「行學堂」與「
      行學會」 2組織之成員重疊、信奉研修內容相同、甚至採
      用名稱近似，仍不能逕認人格同一，此觀諸相同股東先後
      成立業務相同之2公司，仍不能認為2公司法人格同一自明
      。至於上開證人就「行學堂」與上訴人人格是否同一之陳
      述，乃個人意見，尚不足以拘束本院適用法律之判斷。
(二)、兩造間有無信託契約？
      復查，「行學會」於85年12月31日 ，以建寺基金1,030萬
      元購入系爭房屋，由被上訴人庚○○與丁○○分別以「籌
      備處代表人」、「協議代表人」之名義，於86年1月6日簽
      立協議書約定：「本會為深入研討法華經典，秘沈精髓引
      道正確佛法，眾同修以遵守本國法令，共同發起組織法華
      本門文教基金會，廣納各界賢達共同研修，基於需要有固
      定研修場所，眾同修共同集資購置場所，假台北縣淡水鎮
      ○○○路8之6號5樓，土地標示淡水鎮○○段323地號，為
      法華本門文教基金會籌備處，現已向台北縣政府教育局申
      請法人登記中，因為欲先取得現址土地及房屋所有權過戶
      手續，故籌備處特暫推舉庚○○先生為代表，向有關單位
      辦理過戶手續，因為庚○○先生係籌備會人員之一以及出
      資人，以代表法華本門文教基金會，待法華本門文教基金
      會完成登記後，再將全部產權登記為法華本門文教基金會
      所有，如法華本門文教基金會無法登記，此等土地所有權
      將變更為籌備會全體人員共有，庚○○先生不得有異議」
      等語，嗣因地政機關不准許以「法華本門文教基金會代表
      人庚○○」之名義辦理登記，乃於86年5月5日更名登記為
      被上訴人 5人公同共有等情，有行學堂建寺基金明細表（
      原審卷第11頁）、協議書（原審卷第12頁）、土地登記謄
      本（原審卷第13頁至第18頁）、建物登記謄本（原審卷第
      99頁至第 103頁）影本在卷可稽，並為兩造所不爭執，依
      協議書文義觀之，乃「法華本門文教基金會籌備處」將系
      爭房屋信託登記予被上訴人庚○○。惟依前所述，「行學
      會」及「法華本門文教基金會籌備處」均非法人而無權利
      能力，不能行使法律上之所有權能，亦無訂立信託契約之
      權利能力，難認「行學會」或「法華本門文教基金會籌備
      處」與被上訴人間成立信託契約。至於被上訴人 5人將系
      爭房屋登記為其等公同共有，復因未依約繳納本息而遭訴
      外人世華銀行聲請法院拍賣，「行學會」或「法華本門文
      教基金會籌備處」各該成員得否對被上訴人主張權利，要
      屬別一問題。又上訴人「行學會」於91年 8月30日成立並
      辦妥登記，與未具法人格之「行學堂」或「法華本門文教
      基金會籌備處」非屬同一，已如前述，上訴人復未能舉證
      證明其與被上訴人 5人間有何信託契約存在以實其說，則
      其此部分主張，即屬無據。
六、上訴人另主張「行學堂」於89年 5月28日信徒大會決議解散
    ，其開會通知既無解散行學堂之議題，其出席信徒未達三分
    二，並經出席信徒三分之二之決議，其解散決議顯然違法云
    云，姑不論其主張可否成立，均與「行學堂」與上訴人人格
    不同一之結果不生影響，故本院就其主張可採與否，無論述
    之必要。
七、綜上，上訴人未能舉證證明其與「行學堂」法人格同一，亦
    未能舉證證明其與被上訴人間就系爭房屋有信託契約存在，
    則其以被上訴人違反信託意旨，任令系爭房屋遭拍賣，致上
    訴人受有損害為由，基於侵權行為之法律關係，訴請被上訴
    人連帶賠償850萬元 ，及自起訴狀繕本送達翌日起至清償日
    止，按週年利率5%計算之利息，為無理由，應予駁回。原審
    為上訴人敗訴之判決，並駁回其假執行之聲請，於法並無違
    誤，上訴論旨指摘原判決不當，求予廢棄改判，為無理由，
    應駁回上訴。
八、本件判決基礎俱已臻明確，兩造其餘攻防方法及訴訟資料經
    本院審酌後，核與判決不生影響，無逐一論駁之必要，併此
    敘明。
九、據上論結，上訴人之上訴為無理由，依法判決如主文。
中    華    民    國    95    年    1     月    11    日
                  民事第十三庭審判長法  官  張宗權
                                    法  官  陳忠行
                                    法  官  陳永昌
正本係照原本作成。
如不服本判決，應於收受送達後20日內向本院提出上訴書狀，其
未表明上訴理由者，應於提出上訴後20日內向本院補提理由書狀
（均須按他造當事人之人數附繕本）上訴時應提出委任律師或具
有律師資格之人之委任狀；委任有律師資格者，另應附具律師資
格證書及釋明委任人與受任人有民事訴訟法第466條之一第一項
但書或第二項（詳附註）所定關係之釋明文書影本。
中    華    民    國    95    年    1     月    12    日
                                    書記官  劉美垣
附註：
民事訴訟法第四百六十六條之一（第一項、第二項）：
對於第二審判決上訴，上訴人應委任律師為訴訟代理人。但上訴
人或其他法定代理人具有律師資格者，不在此限。
上訴人之配偶、三親等內之血親、二親等內之姻親，或上訴人為
法人、中央或地方機關時，其所屬專任人員具有律師資格並經法
院認為適當者，亦得為第三審訴訟代理人。


司法院資訊處製作；財團法人民間司法改革基金會備份。
